臺灣高等法院刑事判決
110年度上訴字第781號
上  訴  人  
即  被  告  楊慶良



上列上訴人因傷害案件，不服臺灣新竹地方法院109年度訴字第5
20號，中華民國110年1月6日第一審判決（起訴案號：臺灣新竹
地方檢察署108年度偵字第8944號），提起上訴，本院判決如下
：
    主  文
上訴駁回。 
乙○○緩刑貳年。              
    事實及理由
一、本院審理範圍之說明
　　本件被告乙○○與原審共同被告甲○○因傷害等案件，經檢察官
    提起公訴，原審就被告乙○○部分，判處拘役30日，並諭知易
    科罰金折算標準；就共同被告甲○○部分，則分別判處拘役30
    日、70日、30日，並均為諭知易科罰金折算標準，另合併定
    其應執行刑為拘役120日，並為諭知同上易科罰金折算標準
    。被告乙○○不服提起上訴，共同被告甲○○及檢察官均未提起
    上訴，是本院僅就被告乙○○上訴部分為審理，原審同案被告
    甲○○部分因未上訴而確定，合先敘明。
二、經本院審理結果，認第一審以上訴人即被告乙○○係犯刑法第
    277條第1項之傷害罪，判處拘役30日，並諭知以新臺幣（下
    同）1,000元折算1日的易科罰金折算標準，經核原判決認事
    用法及量刑均無不當，應予維持，並引用第一審判決書記載
    的事實、證據及理由（如附件）。
三、被告上訴意旨（略以）：本件係因原審同案被告甲○○酒駕又
    對上訴人即被告乙○○進行攔車、踢車、恐嚇等行為，雙方因
    而發生互毆之情事，並導致上訴人右手手指骨折無法工作，
    且上訴人尚未因此獲得民事賠償，卻遭受刑事判處罪刑之處
    罰，實有不甘。爰請求從輕量刑等語。
四、按法官於有罪判決中，究應如何量處罪刑，抑或是否宣告緩
    刑等，均為實體法賦予審理法官裁量之刑罰權事項，法官行
    使此項裁量權，自得依據個案情節，參諸刑法第57條所定各
    款犯罪情狀之規定，於該法定刑度範圍內，基於合義務性之
    裁量，量處被告罪刑；至是否為緩刑之宣告，亦應形式上審
    究是否符合刑法第74條所定前提要件，並實質上判斷被告所
    受之刑，是否有以暫不執行為適當之情形等要件。質言之，
    法官為此量刑或緩刑宣告之裁量權時，除不得逾越法定刑或
    法定要件外，尚應符合法規範之體系及目的，遵守一般有效
    之經驗及論理法則等法原則，亦即應兼顧裁量之外部及內部
    性，如非顯然有裁量逾越或裁量濫用之違法情事，自不得任
    意指摘為違法，此亦為最高法院歷年多起判例所宣示之原則
    （參見最高法院80年台非字第473號判決、75年台上字第703
    3號判決、72年台上字第6696號判決、72年台上字第3647號
    判決等，上述四則判決原均係判例，但依據108年7月4日施
    行之法院組織法第57條之1第2項，其效力與未經選編為判例
    之最高法院裁判相同）。本院以為，量刑或緩刑宣告與否之
    裁量權，乃憲法所保障法官獨立審判之核心，法院行使此項
    裁量權，亦非得以任意或自由為之，仍應受一般法律原理原
    則之拘束，即仍須符合法律授權之目的、法律秩序之理念、
    國民法律感情及一般合法有效之慣例等規範，尤其應遵守比
    例原則及平等原則之意旨，否則即可能構成裁量濫用之違法
    （另參見最高法院86年度台上字第7655號判決）。亦即如非
    有裁量逾越或裁量濫用之明顯違法情事，自不得擅加指摘其
    違法或不當，即使上級法院對下級法院裁量權之審查，亦應
    同此標準，此不僅在保障法官不受任何制度外之不當干涉，
    更保障法官不受制度內的異質干涉，此方符憲法第80條所宣
    示獨立審判之真義。
五、查原審經詳細調查，認被告乙○○所為係犯刑法第277條第1項
    之傷害罪，犯行明確。量刑部分，審酌被告乙○○與原審同案
    被告甲○○2人僅因細故糾紛，均不思以理性方法解決糾紛，
    被告乙○○以毆打甲○○之方式，使甲○○受有如事實一之(二)所
    載之傷害；兼衡被告乙○○坦承犯行，犯後態度尚堪為佳，及
    其高中畢業之智識程度，現開設車行為業，經濟狀況普通，
    離婚有成年子女2名，與女友同居等一切情狀，原審因而量
    處拘役30日，並諭知易科罰金之折算標準。本院以為，原審
    量刑並未逾越比例及平等原則，客觀上亦無裁量權怠惰或濫
    用之情，形式上觀察原判決亦無認定事實錯誤、量刑瑕疵或
    違背法令等情事。被告上訴意旨雖仍以前詞指摘原審共同被
    告甲○○未與其達成和解，且質疑若非甲○○先酒駕攔阻他，也
    不會演變成大打出手，原審所判處之罪刑有過重等語。惟按
    我國學說及實務向來將構成犯罪之法律要件區分為一般共通
    要件及各罪之個別要件，關於前者，向稱之為「犯罪三階層
    理論」，即行為人是否構成犯罪，須依序以構成要件該當性
    、違法性及罪責等三層次之要件為審查，三者均符合者，始
    構成刑法上之犯罪。再按對於現在不法之侵害，而出於防衛
    自己或他人權利之行為，不罰。但防衛行為過當者，得減輕
    或免除其刑。刑法第23條定有明文，此「正當防衛」之事由
    ，即學說及實務所稱阻卻違法性之法定事由之一。且按實務
    見解向以為，刑法上之正當防衛以有現在不法之侵害為前提
    ，如不法侵害尚未發生，即無防衛之可言；正當防衛必須對
    於現在不法之侵害始得為之，侵害業已過去，即無正當防衛
    可言。至彼此互毆，又必以一方初無傷人之行為，因排除對
    方不法之侵害而加以還擊，始得以正當防衛論。故侵害已過
    去後之報復行為，與無從分別何方為不法侵害之互毆行為，
    均不得主張防衛。經查被告並不否認其在原審同案被告甲○○
    先腳踹其車輛後，逕行先動手毆打甲○○，兩人進而發生扭打
    ，並造成雙方各如事實欄所載傷勢，是以被告就此不能主張
    正當防衛，予以免除或減輕罪責，且就刑法第57條所規定之
    量刑因子，包含行為人犯罪之動機、目的手段、生活狀況、
    品行、智識程度、犯後態度、違反義務之程度、所生之危險
    或損害等，均經原審逐一審酌並詳述在卷。被告徒以前詞指
    摘原審判決不當，尚無理由，應予駁回。
六、併為緩刑宣告之諭知
　　查被告乙○○於本案行為前，未曾因故意犯罪受有期徒刑以上
    刑之宣告，此有本院被告前案紀錄表附卷可查。本件被告與
    原審共同被告甲○○係為友人，其等僅為口角糾紛發生衝突，
    雙方並因一時衝動出手傷及彼此，而原審共同被告甲○○允諾
    賠償被告20萬元，卷內雖未見兩人業已達成和解之相關書證
    ，仍可預見雙方就本案衍生民事損害賠償可透過日後的和解
    而定紛止爭。又本件確因甲○○駕車跟追、強行妨害被告乙○○
    駕車權利，始造成口角衝突，被告乙○○所為情有可原，本院
    考量刑罰的功能在於對受刑人之矯治、教化，茲念被告乙○○
    前未曾因犯罪受有期徒刑以上刑之宣告，因一時失慮致罹刑
    章，經此偵審程序及刑之宣告後，信其已深知悔悟，當知有
    所警惕而無再犯之虞，是本案無論自一般或特別預防之刑責
    考量目的，本院認對被告乙○○所宣告之刑以暫不執行為適當
    ，併予宣告緩刑2年，以啟自新。
七、末按被告合法傳喚，無正當之理由不到庭者，得不待其陳述
    ，逕行判決。刑事訴訟法第371條定有明文。本條屬第二審
    之特別規定，無似同法第306條限定於「法院認為應科拘役
    、罰金或應諭知免刑或無罪之案件」，乃學理上所稱「缺席
    判決」之規定，二審程序所以並無案件種類及刑罰種類之限
    制，想係立法者考量在已經有第一審判決為基礎下，為兼顧
    訴訟經濟之原則，避免被告以提起上訴之方式拖延訴訟程序
    ，或檢察官提起上訴，而被告認並無理由不欲到庭者，且無
    違憲法比例原則之要求下，使與植基於正當法律程序所要求
    的被告最後陳述權（刑事訴訟法第290條）調和，所為之例
    外規定。查被告乙○○經本院合法傳喚，無正當理由不到庭，
    依前述說明，並無侵害被告訴訟上之答辯權及最後陳述權，
    依法爰不待其陳述逕行一造缺席辯論及判決，附此敘明。
據上論斷，應依刑事訴訟法第373條、第368條、第371條，刑法
第74條第1項第1款，判決如主文。
本案經檢察官馮品捷提起公訴，檢察官周慶華到庭執行職務。
中　　華　　民　　國　　110 　年　　5 　　月　　20　　日
                  刑事第二庭    審判長法　官  周盈文
                                      法　官  謝梨敏
                                      法　官  錢建榮
以上正本證明與原本無異。
如不服本判決，應於收受送達後20日內向本院提出上訴書狀，其
未敘述上訴之理由者並得於提起上訴後20日內向本院補提理由書
（均須按他造當事人之人數附繕本）「切勿逕送上級法院」。
                                      書記官  許俊鴻
中　　華　　民　　國　　110 　年　　5 　　月　　21　　日
【附件】
臺灣新竹地方法院刑事判決
109年度訴字第520號
公  訴  人　臺灣新竹地方檢察署檢察官
被　　　告　乙○○　男　民國00年0月00日生
　　　　　　　　　　身分證統一編號：Z000000000號
　　　　　　　　　　住○○市○○區○○里○鄰○○路0段00
　　　　　　　　　　　0號
　　　　　　甲○○　男　民國00年00月00日生
　　　　　　　　　　身分證統一編號：Z000000000號
　　　　　　　　　　住○○市○○區○○街00巷00號3樓
上列被告等因傷害等案件，經檢察官提起公訴（108年度偵字第8
944號），本院判決如下︰
    主  文
乙○○犯傷害罪，處拘役參拾日，如易科罰金，以新臺幣壹仟元
折算壹日。 
甲○○犯強制罪，累犯，處拘役參拾日，如易科罰金，以新臺幣壹
仟元折算壹日；又犯傷害罪，累犯，處拘役柒拾日，如易科罰金
，以新臺幣壹仟元折算壹日；又犯恐嚇危害安全罪，累犯，處拘
役參拾日，如易科罰金，以新臺幣壹仟元折算壹日。應執行拘役
壹佰貳拾日，如易科罰金，以新臺幣壹仟元折算壹日。
    事  實
一、甲○○與乙○○前為友人，雙方因細故發生糾紛，竟先後為下列
    犯行：
　㈠甲○○於民國108年6月25日22時28分許，因其酒後與乙○○起口
    角衝突，竟基於強制之犯意，騎駛車牌號碼000-000號普通
    重型機車（甲○○涉犯公共危險罪部分，經本院以108年度竹
    交簡字第517號判決有期徒刑6月確定），沿路跟追乙○○所駕
    駛並搭載陳銘莉之車牌號碼000-0000號自用小客車，嗣於同
    日22時33分許行經景觀大道時，騎駛上開機車阻擋乙○○駕駛
    行進之方向，以上開強暴方式，妨害乙○○使用車輛通行及離
    去之權利。
　㈡俟乙○○停車後，甲○○與乙○○發生口角衝突，甲○○於同日22時3
    3分許，同時基於公然侮辱、傷害、恐嚇危害安全之犯意，
    在上開不特定多數人得以共見共聞之之公共場所，以「幹你
    娘」、「賊」等語辱罵乙○○而以此方式侮辱乙○○，足以貶損
    乙○○之人格及社會評價；同時並徒手毆打乙○○，致乙○○因而
    受有右手第四掌骨骨折之傷害，再向乙○○恫稱：「我知道你
    住哪裡，我有很多兄弟在中華大學做工程，要讓你開設之中
    大計程車行做不下去」等語，致乙○○心生畏懼，致生危害於
    乙○○之生命、身體及財產安全。乙○○同時亦基於傷害之犯意
    ，徒手毆打甲○○，致甲○○因而受有頭部及頸部多處抓痕、左
    耳挫傷併瘀青、胸壁挫傷等傷害。
　㈢甲○○復於翌(26)日下午某時許，另行起意，基於恐嚇危害安
    全之犯意，至位於新竹市○○區○○路0段000號乙○○（起訴書誤
    載為甲○○，經公訴人於109年8月12日當庭更正，詳見本院卷
    第44頁）開設之「中大計程車行」，要前為乙○○之員工劭安
    宇轉達乙○○：「我要燒了車行」等語，致乙○○心生畏懼，致
    生危害於乙○○之生命、身體及財產安全。
二、案經乙○○、甲○○訴由新竹市警察局第三分局報告臺灣新竹地
    方檢察署檢察官偵查起訴。
    理  由
壹、程序部分 
    按被告以外之人於審判外之言詞或書面陳述，除法律有規定
    者外，不得作為證據。被告以外之人於審判外之陳述，經當
    事人於審判程序同意作為證據，法院審酌該言詞陳述或書面
    陳述作成時之情況，認為適當者，亦得為證據。當事人、代
    理人或辯護人於法院調查證據時，知有第159 條第1 項不得
    為證據之情形，而未於言詞辯論終結前聲明異議者，視為有
    前項之同意。刑事訴訟法第159 條第1 項、第159 條之5 分
    別定有明文。經查，本判決所引用被告2人以外之人於審判
    外之陳述之部分供述證據，檢察官、被告2人於準備程序均
    表示同意有證據能力（本院卷第83頁），且檢察官、被告2
    人就本案所引用之各該證據方法，均未於言詞辯論終結前聲
    明異議，本院復審酌上開供述證據作成時，並無違法或不當
    之情況；另其餘所依憑判斷之非供述證據，亦無證據證明係
    違反法定程序所取得，且無其他不得作為證據之情形；此外
    ，上開各該供述證據及非供述證據，又均無證明力明顯過低
    之情形，復均經本院於審判程序依法進行調查，並予以當事
    人辯論，被告2人之訴訟防禦權，已受保障，因認上開供述
    證據及非供述證據等證據方法，均適當得為證據，而應認均
    有證據能力。
貳、實體事項
一、本院認定犯罪事實所憑證據及認定之理由 
  ㈠被告乙○○涉犯事實一、㈡部分：
　　上開被告乙○○傷害被告甲○○之犯罪事實，業據被告乙○○於偵
    查、本院準備、審理程序中均坦承不諱（8944偵卷第110頁
    ；本院卷第45頁、第81頁、第113頁），核與被告甲○○於警
    詢、偵查之指述情節、證人陳銘莉於警詢、偵查之證述情節
    大致相符（8944偵卷第8頁至第9頁、第18頁至第20頁、第83
    頁、第89頁），且有臺灣新竹地方檢察署公務電話紀錄單、
    國泰醫療財團法人新竹國泰綜合醫院109年3月3日（109）竹
    行字第1090000092號函及其附被告甲○○之診斷證明書各1份
    存卷可憑（8944偵卷第97頁、第105頁至第106頁）。從而，
    被告乙○○前開任意性自白核與事實相符，堪以採信。
　㈡被告甲○○涉犯事實一、㈠、㈡部分： 
　　上開被告甲○○就事實一、㈠所載騎駛機車阻擋被告乙○○通行
    及離去之強制行為，以及事實一、㈡所載對被告乙○○公然侮
    辱、傷害、恐嚇危害安全之行為，業據被告甲○○於偵查、本
    院準備、審理程序中均坦承不諱（8944偵卷第110頁、第116
    頁；本院卷第45頁、第81頁、第113頁），核與被告乙○○於
    警詢、偵查之指述情節、證人陳銘莉於警詢、偵查之證述情
    節大致相符（8944偵卷第10頁至第12頁、第14頁至第16頁、
    第18頁至第20頁、第84頁、第89頁、第119頁至第120頁），
    且有新竹國泰綜合醫院診斷證明書、汐止國泰綜合醫院診斷
    證明書、臺灣新竹地方檢察署檢察官勘驗筆錄各1份、車輛
    詳細資料報表2份、行車紀錄器截圖數張在卷可查（8944偵
    卷第22頁、第23頁至第36頁、第42頁、第43頁、第85頁至第
    86頁、第93頁）。從而，被告甲○○前開任意性自白核與事實
    相符，堪以採信。
  ㈢被告甲○○涉犯事實一、㈢部分：
    被告甲○○矢口否認於108年6月26日有何恐嚇危害安全之犯行
    ，辯稱：我自108年6月25日與被告乙○○發生衝突後，再也沒
    有去過「中大計程車行」云云（8944偵卷第119頁；本院卷
    第45頁、第81頁、第113頁）經查：
　⒈被告甲○○有於108年6月26日為上開恫嚇言行：
　　證人劭安宇前於偵查時具結證稱：被告2人間之糾紛我不太
    清楚，詳細日期我已忘記，但被告甲○○有天到車行要找被告
    乙○○，因被告乙○○不在，僅我與被告甲○○在場，被告甲○○即
    說要「放火燒車行」，後來被告乙○○回來後我向他轉告此事
    等語（8944偵卷第119頁），後於本院審理時具結證稱：之
    前我靠行在被告乙○○開設之「中大計程車行」開計程車，被
    告甲○○於108年6月26日晚間到「中大計程車行」找被告乙○○
    ，因被告乙○○不在，被告甲○○遂對我說「叫乙○○小心一點，
    我火大的話會用火把車行燒掉」，並要我轉告給被告乙○○，
    因我僅是職員，故我當時未在意只是將被告甲○○的話轉告給
    被告乙○○處理等語（本院卷第105頁至第107頁），觀之證人
    劭安宇上開證述內容，證述明確且前後證詞均屬一致而無矛
    盾之處，係親身經歷而印象深刻，始能於案發後1 年之本院
    審理時猶為清晰無誤之證述，況證人劭安宇與被告甲○○間並
    無任何怨隙之情，且其雖前為被告乙○○開設之車行員工，然
    其業已離職現非被告乙○○開設車行之員工，而無偏頗被告乙
    ○○之利害關係，又證人劭安宇亦證稱其聽聞被告甲○○之恫嚇
    並無感到害怕，僅單純轉知被告乙○○等語，是其亦無構陷被
    告甲○○，憑空捏造不實事實之必要，且倘屬虛偽陳述，須負
    擔最重本刑7年以下有期徒刑之偽證罪嫌，足徵證人劭安宇
    當無甘冒受偽證罪之追訴處罰，而為與事實不符陳述之理，
    是證人劭安宇所述堪以採信，被告甲○○所辯係推諉之詞，要
    無可採。綜上，被告甲○○有於前揭時地為上開恐嚇言行應堪
    足認定。
　⒉被告乙○○有因被告甲○○之言行而心生畏懼： 　
　　按刑法第305 條之恐嚇罪，所稱以加害生命、身體、自由、
    名譽、財產之事，恐嚇他人者，係指以使人生畏怖心為目的
    ，而通知將加惡害之旨於被害人而言（最高法院52年度台上
    第751號判決意旨參照）。且恐嚇者，亦僅以通知加害之事
    使人恐怖為已足，不必果有加害之意思，更不須有實施加害
    之行為。經查，被告乙○○於偵查時證稱：聽聞證人劭安宇轉
    述被告甲○○之恫嚇言詞心裡感到害怕等語（8944偵卷第120
    頁），而被告甲○○確有為事實一、㈢所載之恫嚇言行等情，
    業經本院認定如前，衡諸通常事理，被告甲○○之言行顯屬惡
    害通知行為，客觀上已達於足使一般人感受惡害通知之恐嚇
    程度，並足使接收訊息之人擔心受害而心生畏怖，是為恐嚇
    之舉動甚明。
　⒊綜上所述，被告甲○○為事實一、㈢所載之恐嚇危害安全犯行，
    事證明確，堪予認定，應依法論科。
三、論罪科刑： 
　㈠核被告乙○○如事實一、㈡部分所為，係犯刑法第277條第1項之
    傷害罪。核被告甲○○如事實一、㈠部分所為，係犯刑法第304
    條第1項之強制罪；如事實一、㈡部分所為，分別係犯第277
    條第1項之傷害罪、第309條第1項之公然侮辱罪及第305條之
    恐嚇危害安全罪；如事實一、㈢部分所為，係犯刑法第305條
    之恐嚇危害安全罪。
　㈡被告甲○○如事實一、㈡部分所為，係以一行為同時觸犯傷害罪
    、公然侮辱罪及恐嚇危害安全罪，為想像競合犯，應依刑法
    第55條規定，從一重之傷害罪處斷。又被告甲○○如事實一、
    ㈠至㈢所犯強制罪、傷害罪、恐嚇危害安全罪等犯行，均犯意
    各別，行為互殊，應予分論併罰。
　㈢被告甲○○前因公共危險案件，經本院以103年度審交訴字第41
    號判決判處有期徒刑6月確定，並於104年6 月22日縮刑期滿
    執行完畢等情，有臺灣高等法院被告前案紀錄表在卷可參（
    本院卷第15頁至第21頁），是被告甲○○於有期徒刑執行完畢
    後之5 年以內，故意再犯本案有期徒刑以上之罪，當屬刑法
    第47條第1 項之累犯，茲參酌司法院大法官釋字第775 號解
    釋意旨，衡以被告甲○○於前開罪刑執行完畢後之5 年內，又
    再度於酒後故意視法規於無物而為本案之犯行，未能從歷次
    偵、審程序中反省諸己，顯見其刑罰反應力顯然薄弱，是認
    依刑法第47條第1 項之規定加重被告甲○○之最低本刑，尚不
    生行為人所受的刑罰超過其所應負擔罪責的情形，均依前揭
    規定加重其刑。
　㈣爰審酌被告2人僅因細故糾紛，均不思以理性方法解決糾紛，
    被告乙○○以毆打被告甲○○之方式，使被告甲○○受有事實一、
    ㈡所載之傷害；被告甲○○本案犯罪所生之損害多端，除與被
    告乙○○互毆並辱罵及恐嚇被告乙○○，使被告乙○○受有事實一
    、㈡所載之傷害，及受有社會評價貶損與心生畏懼，更僅為
    一時口角，以行車追逐阻擋被告乙○○駕車通行之方式妨害被
    告乙○○行使權利，甚再對被告乙○○為事實一、㈢所載之恫嚇
    ，所害非微；再考量被告乙○○坦承犯行，犯後態度尚堪為佳
    ，而被告甲○○坦承部分犯行，迄今猶否認事實一、㈢所載之
    恐嚇危害安全犯行，難認已有悔意，並兼衡被告乙○○高中畢
    業之智識程度，現開設車行為業，經濟狀況普通，離婚有成
    年子女2名，與女友同居；被告甲○○高中肄業之智識程度，
    現無業，經濟狀況勉持，離婚有未成年子女2名均由前妻扶
    養，需負擔未成年子女2名之扶養費用不定，目前獨居等一
    切情狀（本院卷第115頁），分別量處如主文所示之刑，並
    均諭知易科罰金之折算標準，及就被告甲○○部分定其應執行
    之刑暨諭知易科罰金之折算標準。
據上論斷，應依刑事訴訟法第299 條第1 項前段，判決如主文。
本案經檢察官馮品捷提起公訴，檢察官邱宇謙、劉得為、劉正祥
到庭執行職務。
中　　華　　民　　國　　110 　年　　1 　　月　　6 　　日
                  刑事第二庭審判長法　官  楊數盈
                                  法　官  王凱平
                                  法　官  崔恩寧
以上正本證明與原本無異。
如不服本判決應於收受本判決後20日內向本院提出上訴書狀，上
訴書狀應敘述具體理由。上訴書狀未敘述上訴理由者，應於上訴
期間屆滿後20日內補提理由書狀於本院（均須按他造當事人之人
數附繕本）「切勿逕送上級法院」。　　
中　　華　　民　　國　　110 　年　　1 　　月　　6 　　日
                                  書記官  林宜亭   
附錄本案論罪科刑法條全文： 
刑法第277條第1項
傷害人之身體或健康者，處五年以下有期徒刑、拘役或五十萬元
以下罰金。
刑法第304條第1項
以強暴、脅迫使人行無義務之事或妨害人行使權利者，處三年以
下有期徒刑、拘役或九千元以下罰金。
刑法第305條
以加害生命、身體、自由、名譽、財產之事恐嚇他人，致生危害
於安全者，處二年以下有期徒刑、拘役或九千元以下罰金。
刑法第309條第1項
公然侮辱人者，處拘役或九千元以下罰金。